行　政　法　院　判　決　　　　　　　　　　　　　八十七年度判字第二二六六號
　　原　　　告　中連汽車貨運股份有限公司
　　代　表　人　甲○○
　　被　　　告　財政部臺灣省中區國稅局
右當事人間因稅捐稽徵法事件，原告不服行政院中華民國八十七年五月四日台八七訴
字第二一○八三號再訴願決定，提起行政訴訟。本院判決如左︰
　　主  文
原告之訴駁回。
　　事  實
緣原告於民國八十至八十二年間興建房屋，支付工程款新台幣（下同）計三八、○九
四、四三九元，未依法取得實際承包廠商開立之統一發票，而取得出借牌照之良基營
造工程有限公司（以下簡稱良基公司）開立之不實統一發票，違反行為時所得稅法第
二十一條及稅捐稽徵機關管理營利事業會計帳簿憑證辦法第二十一條之規定，經台中
市稅捐稽徵處就其中八十及八十一年度三六、五九四、四三九元部分，依行為時稅捐
稽徵法第四十四條規定，就經查明認定之總額處百分之五罰鍰，計一、八二九、七二
二元，至八十二年度一、五○○、○○○元部分，因漏未裁罰，被告財政部台灣省中
區國稅局乃依行為時稅捐稽徵法第四十四條規定，就經查明認定之總額處百分之五罰
鍰計七五、○○○元。原告不服，申經復查結果，未准變更，提起訴願、再訴願，遞
遭決定駁回，遂提起行政訴訟，茲摘兩造訴辯意旨如次：
原告起訴意旨略謂︰一、原告為營運所需於八十年間興建斗南營業處所，當時有唐培
益持良基營造工程有限公司業務代表之名片至本公司議價，而唐先生為表明該公司之
合法性及承攬工程之能力，亦出示良基公司之公司執照、營利事業登記證、營造廠商
證書及當期營業稅繳款書等影本，最後經本公司裁決由唐先生所代表之良基公司取得
該項工程合約。同時基於良基公司當時營業地址為高雄縣鳳山市，而本公司則位處台
中市，因雙方聯繫頗為不便，其往來文件及議價收款等作業，良基公司均委由唐培益
代為處理，為此本公司基於謹慎求事，特請良基公司負責人孟孝先出具授權書，授權
唐先生全權代理良基公司與本公司之連繫、監工及收款事宜。邇後於八十一年五月本
公司因營運所需，須興建屏東營業所工程時，鑒於曾與良基公司興建斗南營業所工程
上雙方合作順利，故再將屏東營業所工程發包予良基公司，同時雖和良基公司唐先生
已有一年之合作經驗，仍基於一貫謹慎作業原則，而要求其取得良基公司之授權書。
且原告所興建之房屋工程亦均取有當地工務局載有承包營造廠商名稱之使用執照及地
政機關所核發之建築物所有權狀，故就本案而言，原告已有進貨事實，亦已確實支付
款項與良基公司，故原告實已盡善良管理人應有之注意，並無違反稅法之規定。惟被
告卻以查獲良基公司為虛設行號，而不論原告是否具有可歸責之責任條件，其行為已
符無可歸責之責任條件，仍對原告加以裁處，此舉與行為人受行政罰處罰，仍需具有
責任條件之原則不符，有違司法院大法官會議解釋第二七五號解釋之規定及憲法保障
人民權利義務之意旨。二、按「法無明文不處罰」乃行政罰上確定不移之原則，而就
本案而言，原告交易當初處理本項會計事項時，其付款除根據原告與良基公司之議定
情形，委由其業務人員唐培益代為領取，開立支票則以劃線支票支付外，其中計有玖
佰零肆萬壹仟伍佰元之款項並署名良基公司抬頭支票支付，至於支票交付後實際係由
何者兌領，係屬該等公司之內部事務，實不應苛責原告，且原告以劃線支票支付款項
，亦核與當時商業會計法之規定尚無不符，故本公司並無違反稅法之情事。然被告卻
以財政部八十四、五、二十三台財稅第八四一六二四九號函示，逕以查獲良基公司曾
與其他公司發生買賣發票之行為，而裁罰原告，未考慮交易當時之法令規定，這種以
行政命令、行政裁量權任意剝奪人民權益，加重納稅人之義務，實已違反憲法保障人
民權利之法旨以及『法無明文不處罰』之原則。且依據行政法院八十七年度判字第一
二八號判決文更明確指出發包工程既已盡其注意義務，雖其資金流向私人，不宜逕予
認定為出借牌照營業，虛開發票。三、目前時下很多被查獲之虛設行號，在開頭原本
是正常的公司，後來因經營不善才變成虛設行號，或者其交易行為真假混雜，即所謂
半虛半實公司，但被告憑其認定良基公司為虛設行號，就予認定原告與良基公司之交
易皆屬虛偽，而予處分，著實讓原告難以甘服。因為良基公司於數年前即已成立，而
相關稅務機關則遲延至今要求原告於交易當時就能辨別對方是否為虛設行號，此舉相
當不合理，無非迫使原告於每遇新交易對象時，需發函詢問相關稅捐機關，請其事先
查明廠商之適法性，以保原告交易之合法性，此對原告為合法行為，顯無其期待可能
性，有行政強人所難之違法。四、法令之制定應具備正當性、合理性、可行性，讓安
份守法之人能有正正當當的生存空間，可以獨善其身，不必為他人行為負責、受牽連
，惟稅捐稽徵法第四十四條『未依規定取得憑證或未給予他人憑證，罰百分之五』，
此規定顯為強令買賣雙方連坐受罰，要為交易對方，即非本案之其他交易，不給發票
或不要發票而連帶受罰，實與現代法學理論相悖。五、綜上所述，本公司已依行為時
商業會計法及營業稅法之規定處理本項交易事務，並確有收取發票，固實已盡善良管
理人應有之注意，因此並無稅捐稽徵法第四十四條之構成要件，尚請鈞院詳予審核，
將再訴願決定、訴願決定及原處分均撤銷等語。
被告答辯意旨略謂︰一、按「營利事業應保存足以正確計算其營利事業所得額之帳簿
憑證及會計紀錄。前項帳簿憑證及會計紀錄之設置、取得、使用、保管、驗印、會計
處理及其他有關事項之管理辦法，由財政部另定之」「對外營業事項之發生，營利事
業應於發生時自他人取得原始憑證，如進貨發票，或給與他人原始憑證，如銷貨發票
。」為行為時所得稅法第二十一條及依該條規定訂定之稅捐稽徵機關管理營利事業會
計帳簿憑證辦法第二十一條第一項前段所規定。又「營利事業依法規定應給與他人憑
證而未給與，應自他人取得憑證而未取得，或應保存憑證而未保存者，應就其未給與
憑證、未取得憑證或未保存憑證，經查明認定之總額，處百分之五罰鍰。」復為行為
時稅捐稽徵法第四十四條所明定。二、本件原告於八十一及八十二年間，興建雲林及
屏東營業所，取得良基公司開立之統一發票金額計三八、○九四、四三九元（未含稅
）充作進項憑證，案經法務部調查局屏東縣調查站查獲良基公司為出借牌照廠商，有
關原告未依規定取得憑證部分，移由台中市稅捐稽徵處裁處罰鍰一、八二九、七二二
元，惟查其中一、五○○、○○○元漏未裁罰，經本局查得乃依稅捐稽徵法第四十四
條規定科處百分之五罰鍰計七五、○○○元。原告不服，訴稱其依工程進度取得良基
公司之統一發票入帳，並以原告公司之劃線支票支付工程款，並無未依規定取得合法
憑證之情事云云，申請復查結果，經本局分別以八十五年六月二十四日中區國稅法字
第八五○○五○六九七號函及八十五年七月三十日中區國稅法字第八五○○六一一四
六號函，請原告提示系爭工程款之付款支票正反面影本及相關帳載資料供核，有郵局
雙掛號回執附原卷可稽，惟原告迄未能提示以實其說。次查原告因同一事實違反營業
稅法及稅捐稽徵法由台中市稅捐稽徵處裁處罰鍰一、八二九、七二二元乙案，業經該
處重核結果略以：原告檢具支付工程款支票二十九張金額一○、五七五、一○六元，
其實際兌領人均為唐培益，並非良基公司，原核定補徵營業稅並按未依規定取得憑證
裁處罰鍰，並無違誤，予以維持並告確定在案。又良基公司實際負責人徐榮助業已坦
承，該公司並無承造工程之事實，僅出借公司牌照及發票予未具有合法營造公司資格
之建商或個人承造工程。是原告既無法證明與良基公司確有交易事實，原核定按未依
規定取得憑證金額科處百分之五罰鍰七五、○○○元，並無不合。三、又查原告雖提
示良基公司之授權書及部分支票影本證明確有交易事實，惟查原告興建斗南、屏東營
業所之工程款計三九、九九九、一六一元（含稅），然原告僅提示其中一○、五七五
、一○六元，尚不包括系爭一、五○○、○○○元；又就其提示之支票影本之資金流
程查核結果，實際兌領人均為唐培益，依行政法院三十六年度判字第十六號判例意旨
，原告主張事實，須負舉證責任，倘其所提出之證據不足為主張事實之證明，自不認
其主張之事實為真實，所訴實際承包人為良基公司乙節，核不足採。又原告發包工程
，未取得實際承包人所開立之統一發票作為進項憑證，卻取得出借牌照廠商良基公司
所開立之統一發票作為進項憑證，核其違章行為，縱非故意，要難謂無過失，參據司
法院釋字第二七五號解釋意旨，自應論罰，從而本局按未依規定取得憑證金額科處百
分之五罰鍰，並無不合，所訴核不足採。基上論結：原處分及所為復查、訴願、再訴
願決定並無違誤，請准判決駁回原告之訴等語。
　　理  由
按「營利事業應保存足以正確計算其營利事業所得額之帳簿憑證及會計紀錄。前項帳
簿憑證及會計紀錄之設置、取得、使用、保管、驗印、會計處理及其他有關事項之管
理辦法，由財政部另定之。」「對外營業事項之發生，營利事業應於發生時自他人取
得原始憑證，如進貨發票，或給與他人原始憑證，如銷貨發票。」為行為時所得稅法
第二十一條及依該條規定訂定之稅捐稽徵機關管理營利事業會計帳簿憑證辦法第二十
一條第一項前段所規定。又「營利事業依法規定應給與他人憑證而未給與，應自他人
取得憑證而未取得，或應保存憑證而未保存者，應就其未給與憑證、未取得憑證或未
保存憑證，經查明認定之總額，處百分之五罰鍰。」復為行為時稅捐稽徵法第四十四
條所明定。本件原告於八十至八十二年間興建房屋，支付工程款計三八、○九四、四
三九元，未依法取得實際承包廠商開立之統一發票，而取得出借牌照之良基公司開立
之不實統一發票，違反行為時所得稅法第二十一條及稅捐稽徵機關管理營利事業會計
帳簿憑證辦法第二十一條之規定，經台中市稅捐稽徵處就其中八十及八十一年度三六
、五九四、四三九元部分，依行為時稅捐稽徵法第四十四條規定，就經查明認定之總
額處百分之五罰鍰，計一、八二九、七二二元，至八十二年度一、五○○、○○○元
部分，因漏未裁罰，被告乃依行為時稅捐稽徵法第四十四條規定，就經查明認定之總
額處百分之五罰鍰計七五、○○○元。原告不服，訴稱其依工程進度取得良基公司之
統一發票入帳，並以原告公司之劃線支票支付工程款，並無未依規定取得合法憑證之
情事云云。申請復查結果，經被告分別以八十五年六月二十四日中區國稅法字第八五
○○五○六九七號函及八十五年七月三十日中區國稅法字第八五○○六一一四六號函
，請原告提示系爭工程款之付款支票正反面影本及相關帳載資料供核，有郵局雙掛號
回執附原卷可稽，惟原告迄未能提示以實其說。次查原告因同一事實違反營業稅法及
稅捐稽徵法由台中市稅捐稽徵處裁處罰鍰一、八二九、七二二元乙案，業經該處重核
結果略以：原告檢具支付工程款支票二十九張金額一○、五七五、一○六元，其實際
兌領人均為唐培益，並非良基公司，原核定補徵營業稅並按未依規定取得憑證裁處罰
鍰，並無違誤，予以維持並告確定在案。又良基公司實際負責人徐榮助業已坦承，該
公司並無承造工程之事實，僅出借公司牌照及發票予未具有合法營造公司資格之建商
或個人承造工程。是原告既無法證明與良基公司確有交易事實，原核定按未依規定取
得憑證金額科處百分之五罰鍰七五、○○○元，並無不合，乃未准變更。原告仍不服
，循序提起行政訴訟，主張其委託良基公司承造營業所，工程款均以原告公司劃線支
票支付，其中計有九、○四一、五○○元係以署名良基公司抬頭支票支付，至於支票
支付後實際款項由何者兌領，係屬該公司內部事務，實不應苛責原告。又原告所興建
之房屋工程亦均取有當地工務局載有承包營造廠商名稱之使用執照及地政機關所核發
之建築物所有權狀，是就本案而言，原告已有進貨事實，亦已確實支付款項與良基公
司，故其已盡善良管理人應有之注意，被告卻仍對原告加以裁處，有違「法無明文不
處罰」及司法院釋字第二七五號解釋之意旨云云。查原告於八十至八十二年間興建房
屋，支付工程款，雖取具良基公司開立之統一發票，惟良基公司係未實際經營營建工
程之虛設行號，並經台灣台北地方法院檢察署檢察官八十二年偵字第二四七八七號及
第二二四七四號起訴書起訴在案。又良基公司實際負責人徐榮助亦已坦承該公司並無
承造工程之事實，僅出借公司牌照及發票予未具有合法營造公司資格之建商或個人承
造工程，經錄供在案。又查原告雖提示良基公司之授權書及部分支票影本證明確有交
易事實，惟查原告興建斗南、屏東營業所之工程款計三九、九九九、一六一元（含稅
），然原告僅提示其中一○、五七五、一○六元，尚不包括系爭一、五○○、○○○
元；又就其提示之支票影本之資金流程查核結果，實際兌領人均為唐培益，所訴實際
承包人為良基公司乙節，核不足採。又原告發包工程，未取得實際承包人所開立之統
一發票作為進項憑證，卻取得出借牌照廠商良基公司所開立之統一發票作為進項憑證
，核其違章行為，縱非故意，要難謂無過失，參據司法院釋字第二七五號解釋意旨，
自應論罰。從而，被告按未依規定取得憑證金額科處百分之五罰鍰，於法尚無違誤，
一再訴願決定遞予維持，亦無不合。原告起訴意旨，難謂有理由，應予駁回。
據上論結，本件原告之訴為無理由，爰依行政訴訟法第二十六條後段，判決如主文。
中    華    民    國     八十七      年     十一     月      十一       日
                    行 政 法 院 第 二 庭
                                審 判 長 評  事      陳  石  獅
                                         評  事      徐  樹  海
                                         評  事      彭  鳳  至
                                         評  事      黃  合  文
                                         評  事      林  茂  權
右  正  本  證  明  與  原  本  無  異
                                         法院書記官  王  福  瀛
中    華    民    國     八十七      年     十一     月      十三       日
